【裁判字號】    95,判,1259
【裁判日期】    950810
【裁判案由】    綜合所得稅
【裁判全文】
最  高  行  政  法  院  判  決
                                     95年度判字第01259號
上  訴  人  乙○○
被 上訴 人  財政部臺灣省南區國稅局
代  表  人  甲○○
上列當事人間因綜合所得稅事件，上訴人對於中華民國94年3月1
日高雄高等行政法院93年度訴字第778號判決，提起上訴，本院
判決如下：
    主  文
上訴駁回。
上訴審訴訟費用由上訴人負擔。
    理  由
一、本件上訴人上訴主張：上訴人及其配偶朱順旗係山京股份有
    限公司（下稱山京公司）股東，該公司截至民國86年度未分
    配盈餘累積數新臺幣（下同）51,199,638元，超過已實收資
    本額20,000,000元，經被上訴人所屬岡山稽徵所以88年10月
    12日南區國稅岡山資字第88020921號函（下稱通知函）通知
    辦理增資、分配或加徵營利事業所得稅，惟該公司未依規定
    期限辦理，被上訴人所屬岡山稽徵所乃以該公司未分配盈餘
    累積數，按上訴人及其配偶出資額比例計算，分別核定營利
    所得12,799,900元及5,119,960元，併課其90年度綜合所得
    稅。上訴人不服，提起復查、訴願，均遭駁回，遂提起本件
    行政訴訟，經原審法院以判決駁回。惟依稅捐稽徵法第18條
    及第19條第1項規定，關於稅捐文書之送達，應受送達人拒
    絕收受者，應採「寄存送達」；若應受送達人行蹤不明致文
    書無法送達者，則應先向戶籍機關查明，若仍不明再採「公
    示送達」，此原則對納稅義務人之代表人為送達時亦有適用
    ，亦經財政部75年10月2日台財稅第7559436號函釋在案，且
    應優先於其他法律適用（稅捐稽徵法第1條參照）。本件通
    知函原應送達山京公司之代表人朱添泉，而朱添泉之父親與
    山京公司並無任何關係，亦非朱添泉委任之代理人，被上訴
    人卻未依前述規定辦理，而逕自送達於朱添泉之父親，其送
    達難謂合法。從而原判決援引公文程式條例第13條及民事訴
    訟法第137條第1項規定，認為通知函之送達合法，有判決適
    用法規不當之違法。為此，訴請廢棄原判決，發回原審法院
    更為審理等語。
二、被上訴人未提出上訴答辯狀，為任何陳述或主張。
三、原審斟酌全辯論意旨及調查證據之結果，以：（一）稅捐稽
    徵機關為稽徵稅捐所發各種文書之送達，除依稅捐稽徵法第
    18條規定辦理外，復得依同法第19條規定向納稅義務人之代
    表人為送達，其餘有關送達程序等事項，依稅捐稽徵法第1
    條規定，得適用其他法律即公文程式條例第13條及民事訴訟
    法第137條第1項之規定。職此，納稅義務人係公司者，原則
    上應對其事務所或營業所為送達；但若無法送達時，亦得向
    其代表人為送達；至若送達時，不獲會晤應受送達人時，得
    將文書交付其有辨別事理能力之同居人（最高行政法院91年
    度裁字第600號裁定參照）。查山京公司係於88年7月21日歇
    業，被上訴人所屬岡山稽徵所通知函寄送山京公司營業所在
    地，惟遭郵政機關以遷移不明退回，有關岡山郵局掛號函件
    收據附原處分卷可稽；該所乃於同年10月21日向上訴人代表
    人朱添泉戶籍地為送達，由其同戶籍之父親朱日頌簽收送達
    ，此有朱添泉戶政連線戶籍資料及岡山郵局送達回執影本附
    於原處分卷可稽，且為兩造所不爭。是依前揭規定與說明，
    被上訴人所屬岡山稽徵所通知函應認已合法送達，且無論山
    京公司代表人之父親朱日頌於代收後是否有轉交於山京公司
    代表人，均不影響該函已合法送達之效力。而本件並無應受
    送達人拒絕收受之情事，自無寄存送達之適用，亦無應受送
    達人行蹤不明，致文書無從送達，應為公示送達之情形。故
    上訴人執此主張通知函送達為不合法云云，尚無足採。（二
    ）依行為時之促進產業升級條例第15條及中小企業發展條例
    第36條第1項規定，公司或中小企業就每一年度再保留之盈
    餘加徵10%營利事業所得稅後，固得優先適用前揭規定，而
    不受所得稅法第73條之1第1項增資或歸戶課稅等規定之限制
    ，惟按所得稅法第102條之2第1項規定可知，上述未分配盈
    餘之課徵係採申報制，亦即公司或中小企業之未分配盈餘，
    於不超過已收資本額之限度內，得保留不予分配；若未分配
    盈餘超限者，公司或中小企業欲排除所得稅法第76條之1規
    定之適用，則應主動申報就其該年度再保留之盈餘加徵10%
    ，並非謂只要公司或中小企業一符合前揭行為時之促進產業
    升級條例及中小企業發展條例規定之要件，即當然排除所得
    稅法第76條之1規定之適用。故被上訴人通知上訴人辦理增
    資、分配或加徵營利事業所得稅，惟上訴人未依規定期限辦
    理，業如前述，則被上訴人以該公司未分配盈餘累積數按上
    訴人及其配偶出資額比例計算，分別核定營利所得併課其90
    年度綜合所得稅，揆諸財政部65年11月30日台財稅字第3789
    8號及77年12月30日台財稅字第770667550號函釋意旨，於法
    並無不合。（三）依臺灣高雄地方法院檢察署92年度偵字第
    15509號朱添泉涉嫌偽造文書及92年度他字第3090號案卷內
    容，訴外人朱添泉係山京公司股東兼負責人無訛，況朱添泉
    是否為山京公司掛名負責人，並不影響上訴人及其配偶朱順
    旗係山京公司股東，受有本件強制分配營利所得之事實。（
    四）依山京公司87年度自行申報之資產負債表，該公司資產
    總額444,882,993元，淨值總額83,492,570元，而被上訴人
    核定該公司88年度營業所得資料亦顯示該公司88年度尚有營
    業收入550,774,639元及全年所得額44,592,389元，是上訴
    人空言主張山京公司資產已由實際負責人何安心掏空，公司
    已無盈餘可以分配給股東，依財政部83年2月13日台財稅第
    831582766號函釋意旨，得免依行為時所得稅法第76條之1第
    1項規定歸戶課徵其股東所得云云，亦無可採。從而原處分
    並無違誤，復查決定及訴願決定遞以維持，亦無不合。上訴
    人訴請撤銷，為無理由，應予駁回等語，作為其判決之論據
    。
四、本院查：按稅捐稽徵機關為稽徵稅捐所發各種文書之送達，
    除依稅捐稽徵法第18條規定辦理外，復得依同法第19條規定
    向納稅義務人之代表人為送達，其餘有關送達程序等事項，
    依稅捐稽徵法第1條：「稅捐之稽徵，依本法之規定；本法
    未規定者，依其他有關法律之規定。」及公文程式條例第13
    條：「機關致送人民之公文，得準用民事訴訟法有關送達之
    規定。」另民事訴訟法第137條第1項規定：「送達於住居所
    、事務所或營業所不獲會晤應受送達人者，得將文書付與有
    辨別事理能力之同居人或受僱人。」從而，納稅義務人係公
    司者，原則上應對其事務所或營業所為送達；但若無法送達
    時，亦得向其代表人為送達；至若送達時，不獲會晤應受送
    達人時，得將文書交付其有辨別事理能力之同居人。故於付
    與該有事理能力之同居人接收之時，已生送達之效力；至於
    該同居人有無轉交與應受送達人或於何時轉交，均不影響其
    已合法送達之效力。經查本件原審判決業已詳述山京公司係
    於88年7月21日歇業，被上訴人所屬岡山稽徵所於88年10月
    12日以南區國稅岡山資字第88020921號函通知上訴人辦理增
    資、分配或加徵百分之十營利事業所得稅之文書寄送山京公
    司營業所在地，惟遭郵政機關以遷移不明退回，有關岡山郵
    局大宗郵資已付掛號函件收據第05593號函退回證明影本附
    於原處分卷可稽，嗣該所乃於同年10月21日向山京公司代表
    人朱添泉戶籍地為送達，由其同戶籍之父親朱日頌簽收送達
    ，此有朱添泉戶政連線戶籍資料及岡山郵局大宗郵資已付掛
    號函件上蓋有朱日頌代收章之送達回執影本附於原處分卷可
    稽。是依前揭規定與說明，被上訴人所屬岡山稽徵所南區國
    稅岡山資字第88020921號寄發通知函應認已合法送達，且無
    論山京公司代表人之父親朱日頌於代收後是否有轉交於山京
    公司代表人，均不影響該函已合法送達之效力。再本件被上
    訴人通知山京公司辦理增資、分配或加徵百分之十營利事業
    所得稅之文書寄送山京公司營業所在地，係遭郵政機關以遷
    移不明退回，惟尚可對公司代表人為送達，自無寄存送達之
    適用。又被上訴人嗣依法改向山京公司代表人之戶籍地址送
    達，並已合法送達，自無應受送達人行蹤不明，致文書無從
    送達，應為公示送達情形等情。上訴意旨猶稱本件應採寄存
    送達或公示送達即無可採。再財政部75年10月2日台財稅第7
    559436號函乃係指應受送達人行蹤不明包括納稅義務人之代
    表人，於其代表人行蹤不明，致文書無從送達及經稅捐稽徵
    機關向戶籍機關查明仍無著落時，而得依公示送達方式為之
    ，惟查本件應受送達之山京公司代表人朱添泉並無行蹤不明
    之情形，自無上訴意旨所稱有該函釋可為公示送達適用之餘
    地。上訴論旨，仍執前詞，指摘原判決違誤，求予廢棄，難
    認有理由，應予駁回。
據上論結，本件上訴為無理由，爰依行政訴訟法第255條第1項、
第98條第3項前段，判決如主文。
中    華    民    國    95    年    8     月    10    日
                  第五庭審判長法  官  鄭  淑  貞
                              法  官  黃  合  文
                              法  官  吳  明  鴻
                              法  官  林  茂  權
                              法  官  鄭  小  康
以  上  正  本  證  明  與  原  本  無  異
中    華    民    國    95    年    8     月    10    日
                              書記官  郭  育  玎


司法院資訊處製作；財團法人民間司法改革基金會備份。
